臺灣高雄地方法院刑事判決　　　　　　 100年度易字第1309號
公　訴　人　臺灣高雄地方法院檢察署檢察官
被　　　告　楊修銘
上列被告因重利案件，經檢察官提起公訴（100 年度偵字第1811
0 號），本院判決如下：
    主  文
楊修銘犯重利罪，處有期徒刑參月，如易科罰金，以新臺幣壹仟
元折算壹日；又共同犯重利罪，處有期徒刑參月，如易科罰金，
以新臺幣壹仟元折算壹日。應執行有期徒刑肆月，如易科罰金，
以新臺幣壹仟元折算壹日。
    事  實
一、楊修銘因其友人于海瀛（綽號「草草」）之告知，知悉莊錦
    華因經營麻辣火鍋店欠缺現金周轉而需款孔急，詎其竟基於
    重利之犯意，乘莊錦華急迫之際，於民國99年9 月間某日，
    在莊錦華位於高雄市○○區○○路240 之2 號之麻辣火鍋店
    內，貸款新臺幣（下同）10萬元與莊錦華，然實際上楊修銘
    僅交付8 萬5000元，而預先扣除1 萬5000元之利息，雙方並
    約定莊錦華需於15日內，以每5 日返還部分本金之方式，再
    償還10萬元與楊修銘（含預扣部分，總計需償還11萬5000元
    ，即15日收取15％之利息，折算月息約為30％，年息則約為
    365 ％），楊修銘復收受莊錦華所開立之1 紙10萬元本票作
    為擔保，而取得與原本顯不相當之重利。嗣莊錦華依約將上
    開款項清償完畢，楊修銘乃將前揭10萬元本票返還莊錦華。
二、莊錦華於償還上開借款後，又因店欠缺現金周轉而需款孔急
    ，遂又向楊修銘借款，詎楊修銘竟另基於重利之犯意，乘莊
    錦華急迫之際，接續於：
（一）99年10月上旬某日，在莊錦華上開麻辣火鍋店內，貸款10
      萬元與莊錦華，然實際上楊修銘僅交付8 萬2000元，而預
      先扣除1 萬8000元利息，雙方並約定莊錦華需於15日內，
      以每5 日返還部分本金之方式，再償還10萬元與楊修銘（
      含預扣部分，總計需償還11萬8000元，即15日收取18％之
      利息，折算日息為1.2 ％，月息約為36％，年息約為438
      ％），楊修銘復收受莊錦華所開立之1 紙10萬元本票作為
      擔保。嗣莊錦華於約定還款期間屆至時，因僅償還楊修銘
      5 萬元之本金，乃向楊修銘取回前揭10萬元之本票，並於
      同年10月22日，開立1 紙5 萬元之本票與楊修銘收受（即
      如附表編號1 所示之本票），另依上述約定之利率（15日
      收取18％之利息），交付利息款9000元（計算式：5 萬元
      ×18％＝9000元）與楊修銘，且承諾於99年11月5 日返還
      5 萬元本金與楊修銘，楊修銘因而取得與原本顯不相當之
      重利。
（二）99年11月1 日，莊錦華又因需款孔急，再向楊修銘借款，
      楊修銘遂在莊錦華上開麻辣火鍋店內，貸款5 萬元與莊錦
      華，雙方並約定莊錦華需於30日內，償還5 萬元與楊修銘
      ，然楊修銘於交付借款時，仍依上述約定之利率，預扣1
      萬8000元之利息（計算式：5 萬元×日息1.2 ％×30天＝
      1 萬8000元），實際上僅交付3 萬2000元，楊修銘復收莊
      錦華所開立之1 紙5 萬元本票作為擔保（即如附表編號2
      所示之本票），而取得與原本顯不相當之重利。
（三）99年11月間某日，楊修銘因莊錦華遲未還款，乃要求莊錦
      華向他人借款以為清償，莊錦華因而開立1 紙3 萬元之本
      票與楊修銘，委請楊修銘代為尋找借款途徑。詎楊修銘接
      續上開重利犯意，而與某真實姓名、年籍不詳之成年人共
      同基於犯意聯絡，由該身分不詳之人提供資金，再由楊修
      銘在莊錦華上開麻辣火鍋店內，貸款3 萬元與莊錦華，然
      實際上楊修銘僅交付2 萬6000元，而預先扣除4000元利息
      ，雙方並約定莊錦華需於7 日內，償還前開3 萬元之借款
      （含預扣部分，總計需償還3 萬4000元，即7 日收取13.3
      ％之利息，折算月息約為57％，年息則約為695 ％），嗣
      莊錦華於約定還款期間屆至後，因無法清償借款，遂再度
      交付4000元利息與楊修銘，楊修銘與上開身分不詳之人，
      因而取得與原本顯不相當之重利。
三、之後因莊錦華不堪楊修銘及受楊修銘委託之張國雄追討債務
    ，乃報警處理，經警於100 年6 月14日下午4 時40分許，在
    高雄市○○區○○路與義華路口之「85度C 咖啡店」，當場
    查獲楊修銘及張國雄，並在張國雄身上扣得委任書1 份，而
    在楊修銘身上扣獲如附表所示之4 紙本票，因而查悉上情。
四、案經莊錦華訴由高雄市政府警察局移送臺灣高雄地方法院檢
    察署檢察官偵查起訴。
    理  由
壹、對於證據能力之判斷：
一、按被告以外之人於審判外之言詞或書面陳述，除法律有規定
    者外，不得作為證據，刑事訴訟法第159 條第1 項定有明文
    。又被告以外之人於審判外之陳述，雖不符前4 條之規定，
    而經當事人於審判程序同意作為證據，法院審酌該言詞陳述
    或書面陳述作成時之情況，認為適當者，亦得為證據。當事
    人、代理人或辯護人於法院調查證據時，知有第159 條第1
    項不得為證據之情形，而未於言詞辯論終結前聲明異議者，
    視為有前項之同意，刑事訴訟法第159 條之5 亦定有明文。
    本件告訴人莊錦華於警詢中之陳述，為被告以外之人於審判
    外之言詞陳述，卷附扣押筆錄、扣押物品目錄表，則係被告
    以外之人於審判外之書面陳述，而檢察官及被告楊修銘就上
    開言詞及書面陳述，未於本院審理過程中聲明異議，本院並
    審酌前開言詞及書面陳述作成時之情況均屬正常，所取得過
    程並無瑕疵，且與本案相關之待證事實具有關連性，認適當
    作為證據，依前開刑事訴訟法第159 條之5 之規定，認上開
    陳述均具有證據能力。
二、次按，被告以外之人於偵查中向檢察官所為之陳述，除顯有
    不可信之情況者外，得為證據，刑事訴訟法第159 條之1 第
    2 項定有明文。本件告訴人於檢察官偵查中所為之證述內容
    ，業經其具結擔保其證詞之真實性，而依本案卷證資料所示
    ，上開證據之取得過程並無瑕疵，未發現有何顯有不可信之
    情況，且與本案相關之待證事實具有關連性，依前揭刑事訴
    訟法第159 條之1 第2 項之規定，自應具有證據能力。
三、扣案之4 紙本票，係本案發生過程中產生之證據，係屬物證
    而非供述證據，不適用傳聞法則，且此項證據與被告本件犯
    行具有相當之關聯性，又非不法取得，自應具有證據能力。
貳、實體方面
一、訊據被告固不否認其與告訴人間存有借貸關係，並曾因此向
    告訴人收取利息及收受告訴人簽立之本票，然辯稱：伊只貸
    與告訴人3 次錢，本金分別為10萬元、5 萬元、3 萬元。而
    伊貸款與告訴人時，並未與告訴人約定利息，利息的金額都
    是告訴人自己講的。10萬元借款部分，告訴人說半個月要給
    伊8000元的利息；5 萬元及3 萬元借款部分，告訴人說半個
    月要給伊4000元還是5000元的利息。而除了利息錢以外，告
    訴人為了感謝伊，並曾包給伊1 次1 萬元的紅包。又告訴人
    一開始是要邀約伊投資漁業用油的生意，但因為伊跟告訴人
    說伊沒有那麼多錢，告訴人才改向伊借款，而伊貸與告訴人
    的錢，是伊去標會標來的，告訴人開的利息伊覺得是在利誘
    伊，伊不曉得伊的行為會構成重利罪云云。經查：
（一）前揭犯罪事實，業據告訴人於本院審理中證述：伊因為開
      麻辣火鍋店缺錢周轉，故經由店內常客「草草」張海瀛（
      為于海瀛之誤）之介紹，而與被告認識、欲向被告借錢，
      但一開始被告並沒親自借錢給伊，而是另外介紹1 位張裕
      峰與伊接洽，之後因為向張裕峰借錢的利息愈來愈高，且
      伊店內的生意也愈來愈差，周轉不過去，所以約於99年11
      、12月間，伊就開始在華榮路（高雄市○○區○○路240
      之2 號）的店內向被告借錢。伊第一次是向被告借10萬元
      ，有開10萬元的本票給被告，利息是每半個月1 萬5000元
      ，借款時先預扣1 萬5000元之利息，實拿8 萬5000元，半
      個月後還10萬元本金，期間每5 天需還部分本金，之後伊
      有依約清償此筆借款。嗣過了約半個月以內，伊又再向被
      告借10萬元，也有開10萬元的本票給被告，這次借款利息
      是每半個月1 萬8000元，先預扣1 萬8000元的利息，實拿
      8 萬2000元，半個月後還10萬元本金，期間每5 天需還部
      分本金，之後因為伊只還了一半的錢給被告，所以有將原
      本開的10萬元本票拿回來，另開如附表編號2 所示之5 萬
      元本票（應係附表編號1 所示5 萬元本票之誤，詳後述）
      給被告。期間因為伊又有借款需求，所以在原本10萬元的
      額度內，再向被告借錢，並開立如附表編號1 所示之5 萬
      元本票（應係附表編號2 所示5 萬元本票之誤，詳後述）
      給被告。而此段期間向被告借款時，只要沒清償本金，就
      是要給付利息給被告。嗣距離伊第二次向被告借款10萬元
      後約1 、2 個月內，被告叫伊看報紙向別人借錢來還他，
      伊不敢，被告就幫伊去找，之後伊開3 萬元的本票給被告
      ，被告就將錢帶過來給伊，這次借款的利息是1 星期4000
      元或5000元，借款時先預扣利息，實拿2 萬多元，1 星期
      內返還3 萬元本金，之後因為伊無法清償，所以再付1 次
      4000元或5000元的利息，將還款期限順延1 期。伊先後總
      計向被告借款約4 次，利息錢都是被告向伊提的，伊也沒
      有邀約被告投資漁業用油的生意。又扣案如附表編號1 所
      示本票經塗改的原因，是因為伊於約定時間屆至時，無法
      支付足額利息給被告，所以將不足的部分加在本票的金額
      上，至於附表編號3 、4 所示之本票，則是被告總結伊的
      欠款後，伊根據被告的要求而開給被告的等語（見本院2
      卷第14至21頁）明確，核與證人即告訴人同居人陳志剛於
      本院審理中證述：莊錦華是因為綽號「草草」的女子介紹
      ，才會向被告借錢，而莊錦華借錢的目的，是因為店的經
      營狀況不理想，需要錢周轉。一開始伊並不知道莊錦華借
      款所需支付之利息為何，但後來莊錦華說其被利息壓的付
      不出來，伊才知道莊錦華借錢的利息是重利等語（見本院
      2 卷第39至43頁）相符，並有本件扣押筆錄、扣押物品目
      錄表在卷可稽（見警卷第24至26頁），及如附表所示之4
      紙本票扣案足憑（內容見警卷第30、32頁）。從而，告訴
      人先後有向被告借款10萬元、10萬元、5 萬元、3 萬元，
      並經被告依上開犯罪事實所示方式收取利息（犯罪事實二
      （二）部分，依據如附表編號2 所示本票之記載，該本票
      係99年11月1 日簽發，到期日為99年11月30日，是約定還
      款期限應為30日，且此次借款係自犯罪事實二（一）之10
      萬元額度而來，是需依此部分約定之利率預扣利息；犯罪
      事實二（三）部分，因告訴人對於約定利息無法清晰記憶
      ，而應為較有利於被告之認定，即此次借款利息應為每7
      日4000元），及簽立本票與被告作為還款擔保等事實，堪
      以認定。
（二）依據告訴人於本院審理中之上開證述，其向被告借款之時
      間與本院前開犯罪事實一、二之認定有所不同，而公訴意
      旨亦依據告訴人之證詞，認被告於前開犯罪事實一所示犯
      行中，借款與告訴人之時間係99年11月、12月間；被告於
      前開犯罪事實二（一）所示犯行中，借款與告訴人之時間
      係犯罪事實一所示犯行後半個月；被告於前開犯罪事實二
      （三）所示犯行中，借款與告訴人之時間係犯罪事實二（
      一）所示犯行後約1 、2 個月（見檢察官100 年9 月27
      日補充理由書）。然查，依據告訴人於本院審理中之上開
      證詞，扣案如附表編號1 、2 所示之本票，係其於犯罪事
      實二（一）發生後至犯罪事實二（二）發生時所簽立（見
      本院2 卷第18頁）。而觀諸扣案如附表編號1 、2 所示之
      2 紙本票，其中告訴人較早簽立者，乃係99年10月22日所
      簽立之如附表編號1 所示之本票，較後簽立者，則係於99
      年11月1 日所簽立之如附表編號2 所示之本票。再比對告
      訴人上開證詞所述情節，如附表編號1 所示之本票，應係
      告訴人於犯罪事實二（一）中，向被告借款10萬元而還款
      期限屆至時，因僅償還5 萬元本金，故而取回原本所開立
      之10萬元本票，另再簽立與被告之5 萬元本票；至於如附
      表編號2 所示之本票，則係告訴人於犯罪事實二（二）中
      ，因向被告借款而簽立與被告之本票（是告訴人於本院審
      理中，對簽立此2 紙本票之緣由，有上述發生混淆之情）
      。準此，被告為犯罪事實二（二）所示犯行之時間，當係
      告訴人簽立如附表編號2 所示本票時之99年11月1 日，而
      被告為犯罪事實二（一）所示犯行之時間，則應係告訴人
      簽立如附表編號1 所示本票（99年10月22日）前約15日（
      約定還款期間）即99年10月上旬某日，至被告為犯罪事實
      一所示犯行之時間，則應係99年10月上旬某日前約1 個月
      （第一次借款還款期間半個月，加計告訴人所稱還款後再
      為第二次借款之相隔期間，所得之結果），即約為99年9
      月間某日。又依據告訴人上開證詞，扣案如附表編號3 、
      4 所示之本票，係於犯罪事實二（三）發生後所簽立（見
      本院2 卷第18、19頁）。而觀諸該2 紙本票之記載，其到
      期日分別係99年11月26日及99年11月29日，足見該2 紙本
      票係於此2 日期前所簽立，再佐以犯罪事實二（三）之發
      生時間，係於犯罪事實二（二）之後（即99年11月1 日之
      後），則被告為犯罪事實二（三）所示犯行之時間，自應
      係99年11月間某日。綜上，告訴人於本院審理中所陳開始
      向被告借款之時間，應係記憶錯誤下所為，要與事實不符
      ，難以採認，公訴意旨依據告訴人此部分陳述而認被告犯
      罪時間如前所述，則有未合，附此敘明。
（三）告訴人於警詢及偵訊雖證稱：伊向即被告借款約有4 次左
      右，金額都是10萬元，而利息是每15天1 萬8000元，伊前
      3 次之本金及利息錢都有還完，是在第4 次方無法依約清
      償云云（見警卷第16、17頁、偵卷第19頁），而與其於本
      院審理中之前揭證述情節有所不同。然本院審諸告訴人向
      被告借款時，被告允許告訴人在10萬元本金額度內隨時支
      借，要據告訴人於本院審理中證述明確（見本院2 卷第18
      頁）；且告訴人於案發當時，於向被告借款之前，又曾向
      被告所介紹之張裕峰借款，且借款金額（10萬元）與利息
      計算方式（半個月1 萬元5000元，需先預扣），復與向被
      告借款相仿，亦據告訴人於偵訊及本院審理中證述在卷（
      見偵卷第19頁、本院2 卷第15頁）；另告訴人於警詢、偵
      訊中為上開陳述之時間（分別為100 年6 月13日、100 年
      7 月5 日），距離案發時間有半年以上，衡情其記憶不免
      因時間經過而難以清晰。綜合上開諸情以觀，若非令告訴
      人就其各次向被告借款情形逐一敘明，並輔以提示扣案本
      票此一客觀事證使告訴人詳加回憶，而僅係令告訴人概括
      陳述其向被告借款情形（依據警詢筆錄及偵訊筆錄之記載
      ，當時均係以此種方式令告訴人陳述向被告借款情形），
      告訴人本有極大可能將相關借款情形予以混淆，而為與事
      實不盡相符之陳述。因此，應以告訴人於本院審理中之陳
      述較為可採，且尚無從以告訴人先後陳述內容有所歧異，
      即謂告訴人所言無可採認。
（四）被告雖執前詞置辯，然其所言要與告訴人於本院審理中之
      上開證詞不相符合，且與其於本院審理中所陳：告訴人向
      伊借錢時，說其另外有開店，但後來伊去查看結果，並未
      有告訴人所稱的店（見本院2 卷第43頁），亦有矛盾（蓋
      告訴人向被告借款之原因，若如被告所言，係要投資漁業
      用油之生意，則告訴人何以需告知被告其另有開店之事？
      此反與告訴人所稱因經營麻辣火鍋店需現金周轉而有借款
      必要，較為符合），則被告所辯是否可採？已非無疑。再
      者，依被告於本院審理中之陳述，其謂其第1 次借款與告
      訴人後，告訴人未償還任何款項，即又向其為第2 筆借款
      ，甚而於為第3 筆借款時，告訴人前2 筆借款仍未償還任
      何款項（見本院2 卷第13頁）。然被告所陳此節，實與常
      情有違，蓋被告與告訴人並無特殊親誼關係，且被告又自
      陳需標會方有款項可貸與告訴人（見本院2 卷第13、48頁
      ），倘告訴人果首次借款即未償還任何款項，在無充足擔
      保之情形下，衡情被告實無再出借第2 筆款項與告訴人之
      理，更遑論於前2 筆借款均未償還分文之狀況下，被告仍
      願意出借第3 筆款項。反係告訴人所言，因告訴人第1 次
      向被告所為之借款（即上開犯罪事實一部分）有如期清償
      ，致使被告有嗣後之貸款行為，較為符合常理。準此，足
      徵告訴人所言應較被告所辯為可信。此外，依據被告於偵
      訊中所述，告訴人向其借款後，有返還2 萬5000元之本金
      ，另償還4 萬餘元之利息（見偵卷第9 頁），可見告訴人
      向被告借款過程中，若有現款得以償還被告，係需先支付
      數額較高之利息後，再以餘款清償本金。準此，若非告訴
      人向被告借款時，係由被告主動提出計息方式及償還本金
      之方法，衡情告訴人豈會自行提出上開對己甚為不利之償
      還借款及計息方式？由此益徵被告前開所辯，顯係事後卸
      責之詞，委無足採。
（五）本件被告向告訴人收取之利息，利率最低者，折算年息亦
      達約365 ％，為民法第205 條所規定最高20％之年利率之
      18.25 倍，是其所收取者，自屬顯不相當之重利。
（六）綜上，本件事證明確，被告前開犯行，堪以認定。
二、論罪科刑部分
（一）核被告前開犯罪事實一、二所為，均係犯刑法第344 條之
      重利罪。被告就前開犯罪事實二（三）所示之重利犯行，
      與前揭身分不詳之成年人間，有犯意聯絡及行為分擔，為
      共同正犯。
（二）被告於前開犯罪事實二中，先後3 次對告訴人所為之重利
      犯行，係於告訴人原本借款尚未清償完畢之情形下，再為
      其他貸與款項並收取重利之行為，是該等犯行時間密接、
      且有重合，顯係基於同一決意而為之數個舉動，並侵害同
      一法益，依一般社會健全之觀念，難以強行分開，應予包
      括之評價，而論以接續犯之實質上一罪。公訴意旨認被告
      前開犯罪事實二（一）、（三）所示犯行，應予分論併罰
      （見本院2 卷第13頁），依據前揭說明，尚有未合，附此
      敘明。又被告前開犯罪事實二（二）所示犯行，雖未經檢
      察官提起公訴（見起訴書及檢察官100 年9 月27日補充理
      由書之記載），然此部分與業經起訴之犯罪事實二（一）
      、（三）所示犯行，既有接續犯之實質上一罪關係，自為
      起訴效力所及，本院得併予審理，亦予敘明。被告前開犯
      罪事實一、二所示之2 起重利犯行，犯罪時間不同，且被
      告係於告訴人犯罪事實一所示借款全部清償完畢後，再為
      犯罪事實二所示之貸與款項並收取重利之行為，顯見被告
      係於前次犯行結束後，方再起意而為犯罪事實二所示之重
      利犯行，是此二部分重利犯行，自應予以分論併罰。
（三）爰審酌被告趁告訴人財務上急迫之際，以私人放款方式賺
      取不相當之超額高利，所為實不足取，且犯罪後未能坦承
      全部犯行，態度難認良好，然念被告並無犯罪經論罪科刑
      之紀錄，有臺灣高等法院被告前案紀錄表附卷足按，素行
      尚可，且被告放款之對象僅有告訴人1 人，犯罪情節並非
      嚴重，復參以被告犯罪事實一、二之放款金額雖有不同，
      然相差非鉅等一切情狀，分別量處如主文所示之刑，並定
      其應執行刑，復諭知易科罰金之折算標準，以資懲儆。
（四）扣案如附表所示之4 紙本票，係告訴人為擔保返還借款而
      簽立與被告收受，是被告取得該等本票後，若告訴人將借
      款清償完畢，被告仍須將該等本票返還告訴人（被告於本
      院審理中亦如是陳述，見本院2 卷第47、48頁），自難認
      係被告犯罪所得之物而屬被告所有（最高法院92年度台上
      字第2923號判決意旨參照），爰不為沒收之宣告。另扣案
      之委任書1 份，係張國雄所有，且張國雄與被告就本件重
      利犯行，並無共犯關係，而與得為沒收之要件不符，是亦
      不為沒收之宣告，附此敘明。
據上論斷，應依刑事訴訟法第299 條第1 項前段，刑法第28條、
第344 條、第41條第1 項前段、第51條第5 款，刑法施行法第1
條之1 ，判決如主文。
本案經檢察官蔡東利到庭執行職務。
中    華    民    國   100    年    11    月    18    日
                  刑事第十七庭  法  官  陳君杰
以上正本證明與原本無異。
如不服本判決應於收受送達後10日內向本院提出上訴書狀，並應
敘述具體理由；如未敘述上訴理由者，應於上訴期間屆滿後20日
內向本院補提理由書（均須按他造當事人之人數附繕本）「切勿
逕送上級法院」。
中    華    民    國   100    年    11    月    18    日
                                書記官  紀龍年
附錄本案論罪科刑法條：
刑法第344 條
乘他人急迫、輕率或無經驗貸以金錢或其他物品，而取得與原本
顯不相當之重利者，處1 年以下有期徒刑、拘役或科或併科1 千
元以下罰金。
附表：
┌──┬────┬──────┬────────┬──────────┐
│編號│票號    │發票日      │票面金額        │到期日              │
├──┼────┼──────┼────────┼──────────┤
│1   │No327328│99年10月22日│原為5 萬元，嗣塗│原為99年11月5 日，嗣│
│    │        │            │改為5 萬7500元  │塗改為99年12月6 日  │
├──┼────┼──────┼────────┼──────────┤
│2   │No327329│99年11月1 日│5 萬元          │99年11月30日        │
├──┼────┼──────┼────────┼──────────┤
│3   │No327336│未記載      │3 萬元          │99年11月26日        │
├──┼────┼──────┼────────┼──────────┤
│4   │No327334│未記載      │4 萬元          │99年11月29日        │
└──┴────┴──────┴────────┴──────────┘